ACORDAO-COMPLETO-2490241

ACÓRDÃO 18955/2021 ATA 41/2021 - SEGUNDA CÂMARA

VISTOS, relatados e discutidos estes autos de Recurso de Reconsideração interposto pela Sra. Lúcia Helena Schardong, contra o Acórdão 11611/2020-TCU-Segunda Câmara, sob a relatoria da Ministra Ana Arraes, que jugou irregulares as suas contas, condenando-a, solidariamente com o Instituto Morro da Cutia de Agroecologia, ao pagamento das quantias apuradas nos autos e aplicou-lhes multas individuais de R$ 15.000,00;
	ACORDAM os Ministros do Tribunal de Contas da União, reunidos em Sessão da Segunda Câmara, com fundamento no arts. 32, inciso I, e 33, da Lei 8.443/1992, e diante das razões expostas pelo Relator, em:
	9.1. conhecer do Recurso de Reconsideração interposto pela Sra. Lúcia Helena Schardong para, no mérito, negar-lhe provimento;
	9.2. dar conhecimento à recorrente, à Procuradoria da República no Estado do Rio Grande do Sul e aos demais órgãos/entidades interessados, cientificando-os do acórdão recorrido.

Recurso de Reconsideração interposto pela Sra. Lúcia Helena Schardong contra o Acórdão 11.611/2020-2ª Câmara, sob a relatoria da Ministra Ana Arraes, que jugou irregulares as suas contas, condenando-a, solidariamente com o Instituto Morro da Cutia de Agroecologia, ao pagamento das quantias apuradas nos autos e aplicou-lhes multas individuais de R$ 15.000,00.

Segunda Câmara

Entidades/órgãos do Governo do Estado do Rio Grande do Sul.

3. Interessados/Responsáveis/Recorrentes:
3.1. Responsáveis: Instituto Morro da Cutia de Agroecologia (Imca) (CNPJ 00.375.555/0001-18) e Lúcia Helena Schardong (CPF XXX.980.810-XX).
3.2. Recorrente: Lúcia Helena Schardong (XXX.980.810-XX).

13.1. Ministros presentes: Bruno Dantas (Presidente), Aroldo Cedraz (Relator) e Raimundo Carreiro.
13.2. Ministros-Substitutos presentes: Marcos Bemquerer Costa e André Luís de Carvalho.

ACORDAO-COMPLETO-2525116

Acórdão 1539/2022 - Segunda Câmara

AROLDO CEDRAZ

Ministra Ana Arraes.

Trata-se de Recurso de Reconsideração interposto por Lúcia Helena Schardong (Peça 72) contra o Acórdão 11611/2020-TCU-Segunda Câmara, sob a relatoria da Ministra Ana Arraes (Peça 49) , que jugou irregulares as suas contas, condenando-a, solidariamente com o Instituto Morro da Cutia de Agroecologia, ao pagamento das quantias apuradas nos autos e aplicou-lhes multas individuais de R$ 15.000,00.
2.	A Secretaria de Recursos (Serur) analisou a admissibilidade e o mérito do recurso, nos termos da instrução, que teve a concordância do corpo dirigente da unidade e que abaixo reproduzida como parte deste Relatório (Peças 92 e 93) :
	"[...] HISTÓRICO
2.	A tomada de contas especial (TCE) sob comento foi instaurada pela Secretaria Especial da Agricultura Familiar e Desenvolvimento Agrário (SEAD) , em desfavor de desfavor de Lúcia Helena Schardong, presidente do Instituto Morro da Cutia de Agroecologia (IMCA) no período de 12/7/2011 a 2016, em razão da impugnação parcial de despesas relativas ao Contrato de Repasse 0278.785-54/2008 (peça 2, p. 161-175) , firmado entre o Ministério do Desenvolvimento Agrário (MDA) e o Instituto Morro da Cutia de Agroecologia (IMCA) . 
2.1.	A avença tinha por objeto a transferência de recursos financeiros da União para promover ações de conhecimento, divulgação, valorização e fortalecimento de iniciativas territoriais de conservação e manejo sustentável da agro biodiversidade, visando agregação de valor e melhoria da renda, da segurança alimentar e nutricional e das condições de vida das famílias rurais, conforme plano de trabalho (peça 2, p. 142-157) .
2.2.	O Contrato foi firmado no valor de R$ 249.100,00, tendo sido previsto contrapartida de R$ 13.900,00, totalizando R$ 263.000,00 (peça 2, p. 163) . 
2.3.	Teve vigência inicial de 30/12/2008 a 30/12/2009 (peça 2, p. 171) , tendo sido prorrogado por meio de Termos Aditivos até 30/12/2014 (peça 2, p. 177-195) . A prestação de contas deveria ser apresentada à contratante até trinta dias após o término da vigência do contrato de repasse ou da efetivação do último pagamento, o que ocorresse primeiro (peça 2, p. 169) . Os recursos foram liberados mediante a Ordem Bancária 2009OB800123, de 23/4/2009, tendo sido desbloqueados R$ 177.151,00 em 8/5/2009 e R$ 71.949,00 em 29/7/2011 (peça 4, p. 102 e 104) .
2.4.	O fundamento para a instauração da tomada de contas especial foi a não apresentação da documentação comprobatória das despesas glosadas, no valor de R$ 72.596,76, e a não devolução do referido valor. Em função de contrapartida, o débito referente aos recursos federais foi no valor histórico de R$ 71.949,00.
2.5.	No âmbito do TCU, foram citados como responsáveis o Instituto Morro da Cutia de Agroecologia e Lúcia Helena Schardong, ora recorrente, por deixar de comprovar a boa e regular aplicação dos recursos desbloqueados e sacados relativos à segunda parcela do citado contrato de repasse, com débito no valor histórico de R$ 71.949,00.
2.6.	Apesar da regular citação, os responsáveis não compareceram aos autos, razão pela qual foram considerados revéis. A unidade técnica propôs julgar suas contas irregulares e condená-los em débito e multa (peça 44) , proposta que foi endossada pelo MP/TCU (peça 47) e pelo Relator (peça 50) , o que resultou no acórdão vergastado (peça 49) .
2.7.	Inconformada, a Lúcia Helena Schardong interpôs recurso de reconsideração (peça 72) requerendo a reforma do Acórdão 11611/2020-TCU-Segunda Câmara, para excluir a recorrente e o IMCA de qualquer condenação. 
ADMISSIBILIDADE
3.	Reitera-se o exame preliminar de admissibilidade contido na peça 73, que foi ratificado pelo  Relator, Ministro Aroldo Cedraz, no despacho à peça 78, o qual concluiu pelo conhecimento do recurso, suspendendo-se os efeitos dos itens 9.2, 9.3, 9.4, 9.5 e 9.6, do Acórdão 11611/2020-TCU-Segunda Câmara, eis que preenchidos os requisitos aplicáveis à espécie. 
MÉRITO
4.	Delimitação
4.1.	 Constitui objeto do presente recurso verificar se:
	a) houve decadência (peça 72, p. 2-3) ; 
	b) houve prescrição (peça 72, p. 3-4) ;
	c) houve a boa e regular aplicação dos recursos no Contrato de Repasse (peça 72, p. 4-6) ;
	d) cabe a responsabilização da recorrente (peça 72, p. 6) .  
5.			Se houve decadência (peça 72, p. 2-3) .
5.1.	A recorrente defende a ocorrência de decadência, com base nos seguintes argumentos:   
	a) o IMCA entregou a prestação de contas dentro do prazo legal estabelecido no § 5º do art. 28, da IN/STN 1/1997;
	b)  em se tratando de contrato de repasse, o art. 31 da IN 1/1997, transcrito à peça 72, p. 2, estabelece prazo específico para que os gestores analisem a prestação de contas e ainda elenca os aspectos que devem ser considerados nessa análise;
	c) não houve qualquer preocupação por parte do concedente em cumprir os prazos estabelecidos pela norma, uma vez que o contrato de repasse vigeu de 2008 a 2009, sendo prorrogado até 2014, ao passo em que a TCE é de 2018, quatro anos após o término de vigência;
	d) se o órgão público descumpriu com os prazos previstos em lei, não é razoável, nem justo, que a entidade seja responsabilizada por uma suposta irregularidade na prestação de contas de valores que somente foram levantados anos depois.
Análise
5.2.	A tese do recorrente não está correta, tendo em vista que o instituto da decadência de que trata o art. 54, § 1º, da Lei 9.784/1999, nos termos invocados pela recorrente, não se aplica ao controle externo. Isso está evidenciado em vasta jurisprudência que trata dos efeitos do referido dispositivo aos processos de controle externo:
a) a duração e a validade do processo de controle externo não se vinculam ao prazo decadencial previsto no art. 54 da Lei 9.784/1999 (norma geral) , porquanto aplicáveis as disposições da Lei 8.443/1992 (norma especial) , que não regula matéria de decadência (Acórdão 1088/2015-TCU-Plenário, da relatoria do Ministro Augusto Nardes) ;
b) a decadência quinquenal (art. 54 da Lei 9.784/1999) não se aplica aos processos de controle externo (Acórdão 2900/2014-TCU-Plenário, da relatoria do Ministro Marcos Bemquerer) ;
c) o prazo decadencial previsto no art. 54 da Lei 9.784/1999 é aplicável ao TCU apenas como meio de autotutela no desempenho de sua função administrativa, não se aplicando ao exercício de sua competência constitucional de controle externo (Acórdão 3361/2013-TCU-Plenário, da relatoria do Ministro Raimundo Carreiro) ; e
d) não incide o prazo decadencial previsto no art. 54 Lei 9.784/1999 sobre os atos de atividade finalística do TCU, dado que a sua natureza não é tipicamente administrativa, mas especial, porquanto inerente à jurisdição constitucional de controle externo (Acórdão 3256/2012-TCU-Plenário, da relatoria do Ministro Augusto Nardes) .
5.3.	Além disso, não há que se falar em descumprimento de prazos para análise das prestações de contas pelo órgão concedente. De acordo com informações constantes dos autos, o MDA vinha acompanhando regularmente a avença, tanto é que identificou, ainda durante a vigência do contrato de repasse, em julho/2013 (peça 4, p. 128) irregularidades na execução física, após vistoria local que resultou na Nota Técnica 61/2014/SDT/MDA, de 27/11/2014 (peça 2, p. 21) , que ocasionaram a glosa, tendo se pronunciado com referência às duas prestações de contas parciais (para desbloqueio da 1ª e 2ª parcelas) , as quais foram aprovadas com ressalvas pela área técnica devido a identificação das referidas irregularidades (peça 2, p. 9) . 
5.4.	A esse respeito, o MDA notificou a entidade por meio do Ofício 814/2015-SDT/MDA, de 8/10/2015 (peça 2, p. 19) , encaminhando o Parecer Técnico 163/2015/SDT/MDA (peça 2, p. 21-27) .  Registra-se que esse ofício foi em resposta ao Ofício 27/2015, de 29/5/2015, por meio do qual o IMCA solicitou nova análise do Contrato sob comento, requisitando prazo de 12 meses para adotar as providências corretivas. Como se percebe, a tentativa de atraso no processo de instauração da TCE ocorreu por conta da entidade responsável.  
5.5. 	Registra-se que a análise da prestação de contas pelo concedente não pode ser confundida com a data de instauração da TCE, a qual, é medida de exceção que somente deve ser deflagrada, após esgotadas todas as medidas administrativas visando a elisão do dano, conforme os art. 3º  e 4º da IN TCU 71/2012.   
5.6.	Dessa forma, são improcedentes os argumentos apresentados pela recorrente sobre a aplicação da decadência administrativa em sua situação processual com o intuito de invalidar o presente processo de TCE.
6.	Se houve prescrição (peça 72, p. 3-4) .
6.1.	A recorrente defende a ocorrência da prescrição, com base nos seguintes argumentos:
	a) não prospera a tese defendida no acórdão recorrido, no sentido de incidir no presente caso a prescrição decenal, uma vez que se trata de relação de direito público, onde incide o prazo quinquenal, conforme dispõe a Lei 9.873/1999;
	b) nessa mesma linha é o que dispõe um conjunto de normas de direito público, a exemplo do  art. 23 da lei 8.429/1992, o inciso I do art. 142 da lei 8.112/1990, o art. 53 e 54 da Lei 9.784/1999, art. 1º e 1- A da 9.873/1999, o art. 25 da lei 12.846/1913 e art. 1º e 2º do Decreto 20.910/1932; todas essas normas são pelo prazo de 5 anos em razão da ponderação entre os princípios da indisponibilidade do interesse público e da segurança jurídica;
	c) no presente caso, considerando o transcurso do prazo entre o término da vigência do contrato de repasse, a partir de 30/1/2015 e a citação, realizada por edital, em 28/4/2020, decorreu prazo acima de 5 anos, incidindo, portanto, a prescrição quinquenal;
	d) a despeito de decretação de revelia, a prescrição é matéria de ordem pública, passível de arguição a qualquer tempo e grau de jurisdição.	   
Análise
6.2.	O exame da prescrição assume particular relevância ante o julgamento, pelo STF, do RE 636.886 (tema 899 da repercussão geral) . Os significativos impactos deste julgamento foram objeto de análise pela Serur nos autos do TC Processo 027.624-2018-8. Por economia processual, juntou-se a estes autos excertos de manifestações anteriores da Serur (peça 91) , em que foram fundamentadas as seguintes premissas, que serão consideradas no presente exame:
	a)  pela jurisprudência até então vigente, a pretensão punitiva exercida pelo Tribunal de Contas estava sujeita à prescrição, regida pelos critérios fixados no Acórdão 1441/2016-TCU-Plenário. Já quanto ao débito, a ação de ressarcimento era considerada imprescritível, por expressa previsão do art. 37, § 5º, da Constituição Federal. No entanto, ao julgar o RE 636.886, o STF conferiu nova interpretação a esse dispositivo, fixando a tese de que "é prescritível a pretensão de ressarcimento ao erário fundada em decisão de Tribunal de Contas";
	b)  embora o RE 636.886 tenha por objeto a execução de acórdão condenatório proferido pelo TCU, a interpretação conferida pelo STF ao art. 37, § 5º, da Constituição, afeta a ação de ressarcimento como um todo, abrangendo não só a execução, mas também a pretensão condenatória. E, ao contrário da decisão proferida no julgamento do tema 897 (RE 852.475) , no tema 899, relativo à atuação do Tribunal de Contas, a conclusão de que a pretensão de ressarcimento é prescritível foi estabelecida de forma categórica, sem ressalvar as condutas dolosas qualificáveis como ato de improbidade;
	c)  as pretensões punitiva e de ressarcimento devem observar o mesmo regime na atividade de controle externo, dado o objetivo comum da prescrição, de fixar prazo para o Tribunal de Contas agir, buscando caracterizar o ilícito, identificar seu autor, dimensionar as consequências da conduta (em especial, a quantificação do dano) e impor as consequências legais, independentemente do fato de tais consequências terem natureza punitiva ou ressarcitória;
	d)  o Código Civil e a Lei 9.873/1999 constituem as duas alternativas que, de forma mais consistente, polarizam os debates acerca do regime de prescrição a ser observado no processo de controle externo. Não obstante a relevância dos fundamentos utilizados no Acórdão 1441/2016-TCU-Plenário, favoráveis à aplicação do Código Civil, a Lei 9.873/1999 adota balizas usuais no âmbito do direito público, prevê causas de interrupção em tudo compatíveis com o processo de controle externo e já vem sendo utilizada pelo STF para limitar o exercício da pretensão punitiva pelo TCU, em decisões posteriores ao Acórdão 1441/2016-TCU-Plenário. Assim, até que sobrevenha norma específica, entende-se que a prescrição das medidas de ressarcimento a cargo do tribunal de contas deve observar o regime Lei 9.873/1999. 
6.3.	Analisando-se o inteiro teor do acórdão do RE 636.886, cuja decisão foi publicada no DJe de 24/6/2020, inclusive mediante o cotejo com os demais votos proferidos no julgamento, conclui-se pela subsistência das premissas indicadas acima, cabendo destacar dois aspectos relevantes.
6.4.	O primeiro diz respeito à ressalva aos atos dolosos de improbidade. Observa-se que tanto na manifestação do TCU, como amicus curiae (peça 35 do RE 636.886) , como na manifestação do Ministério Público Federal na condição de fiscal da ordem jurídica (peça 38) , o tema 897 foi invocado com o fim de preservar a atuação dos tribunais de contas no caso de prejuízos causados dolosamente, mediante condutas típicas de improbidade administrativa. Todavia, o pedido não foi acolhido. No ponto, não houve divergência quanto ao entendimento do relator, de que "as razões que levaram a maioria da Corte a estabelecer excepcional hipótese de imprescritibilidade, no tema 897, não estão presentes em relação as decisões do Tribunal de Contas que resultem imputação de débito ou multa".
6.5.	O segundo aspecto diz respeito à não incidência do Código Civil no regime de prescrição do ressarcimento. Nos votos em que a questão do prazo prescricional foi abordada, a referência foi sempre ao prazo quinquenal, usualmente adotado pelas normas de direito público.
6.6.	Com essas explicações adicionais, passa-se à análise da prescrição no caso em exame, considerando-se as premissas indicadas anteriormente, ressaltando-se que somente a ocorrência da prescrição com base nos critérios da Lei 9.873/1999 pode levar a uma proposta de reconhecimento da prescrição no caso concreto. 
Análise da prescrição segundo os critérios do Acórdão 1441/2016-TCU-Plenário.
6.7.	No que se refere à pretensão punitiva, o TCU tem tradicionalmente aplicado os critérios definidos no Acórdão 1441/2016-TCU-Plenário, que, em incidente de uniformização de jurisprudência, orientou-se pela aplicação do Código Civil. Por este acórdão, em linhas gerais, a prescrição subordinar-se-ia ao prazo geral de dez anos (CC, art. 205) , contado a partir da data da ocorrência do fato e interrompido pelo ato que ordenar a citação, a audiência ou a oitiva da parte.
6.8.	Entre outras razões que justificaram a adoção desse critério, destaca-se a de que o citado dispositivo constitui uma cláusula geral a ser empregada sempre que a pretensão for prescritível, mas a lei não estabelecer um prazo específico, como na hipótese.
6.9.	Na análise do prazo inicial da prescrição, com esse critério, verifica-se que não há uma data específica para a entrega da prestação de contas final, uma vez que esta não ocorreu, tendo sido realizada apenas as prestações de contas parciais. De acordo com a "Cláusula Decima Segunda - Da Prestação de Contas", relativa ao Contrato de Repasse 0278785-54/2008, a prestação de contas deveria ser apresentada à contratante até trinta dias após o término da vigência do contrato de repasse ou da efetivação do último pagamento, o que ocorresse primeiro (peça 2, p. 169) . Tendo sido prorrogado por meio de Termos Aditivos, o referido contrato vigeu até 30/12/2014 (peça 2, p. 193) . 
6.10.	Aplicando-se essas balizas ao caso em exame, o fato ensejador da irregularidade se iniciou em 31/1/2015, dia seguinte ao término do prazo final para entrega da prestação de contas. Tendo em vista a data do ato que ordenou a citação - 29/4/2019 (peça 7) , o decurso de tempo foi menos de 5 anos. 
6.11.	Considerando a premissa de que as pretensões punitiva e de ressarcimento se submetem ao mesmo regime, conclui-se que, tanto a possibilidade de aplicação de multa, como a condenação ao ressarcimento, não estaria prescrita, caso fossem adotados, para ambos os fins, os parâmetros definidos no Acórdão 1441/2016-TCU-Plenário.
Análise da prescrição pelo regime da Lei 9.873/1999 (MS 32.201) . 
6.12.	Adotando-se as premissas fixadas na Lei 9.873/1999 ao caso em exame, observa-se que também não teria ocorrido a prescrição. Para tanto, é preciso considerar os seguintes parâmetros:
	a) Termo inicial: 
6.13.	A Lei 9.873/1999, art. 1º, parte final, traz previsão expressa a respeito do início do prazo em se tratando de infração de caráter permanente ou continuado. Nesta hipótese, a prescrição começa a correr não da data de cada fato, e sim "do dia em que tiver cessado" a permanência ou a continuidade.
6.14.	Adotando-se o regime da Lei 9.873/1999, a prescrição do ressarcimento só começa a fluir a partir do momento em que forem prestadas as contas  (ou a partir da data da primeira medida de apuração dos fatos) , como enfatizado pelo STF no voto do ministro Roberto Barroso, no MS 32.201, assim como no voto do ministro Gilmar Mendes, no RE 636.886. 
6.15.	Aplicando-se essas balizas ao caso em exame, como já verificado no item 6.6 retro, o prazo prescricional começou a fluir em 31/1/2015, dia seguinte à data em que deveria ter sido entrega a prestação de contas final.
	b) Prazo:
6.16.	A Lei 9.873/1999 apresenta um prazo geral, de cinco anos (art. 1º) , e um prazo especial, previsto no art. 1º, § 2º, a saber: "quando o fato objeto da ação punitiva da Administração também constituir crime, a prescrição reger-se-á pelo prazo previsto na lei penal". Entretanto, essa hipótese não se aplica ao caso em exame, prevalecendo o prazo de cinco anos.
	c) Interrupções por atos inequívocos de apuração dos fatos:
6.17.	No regime da Lei 9.873/1999, a prescrição se interrompe "por qualquer ato inequívoco, que importe apuração do fato" (art. 2º, II) , como por exemplo, sindicâncias, processo administrativo disciplinar, fiscalizações, avaliações e auditorias, ocasião em que são apurados a legalidade dos atos e, constatando irregularidades, desencadeiam as providências ressarcitórias e punitivas cabíveis. Com esse fundamento, de acordo com os documentos constantes dos autos, verificou-se que a prescrição foi interrompida:
	1) em 2/10/2015, com o Parecer Técnico 163/2015/SDT/MDA, de mesma data que analisou o Relatório de Execução de Atividades da 2ª parcela do Contrato de Repasse 278.785-54/2008 (peça 2, p. 21-27) ;
	2) em 8/10/2015, por meio do Ofício 814/2015, de mesma data, por meio do qual a recorrente foi notificada a respeito das irregularidades no contrato de repasse em questão (peça 2, p. 19) ;
	3) em 3/5/2017, por meio do Ofício 633/2017/GIGOVNH, de mesma data, enviado à recorrente como medida administrativa visando à regularização antes da TCE (peça 2, p. 105, com AR à peça 2, p. 107) ;  
	4) em 1/8/2017, data do início do processo de TCE (peça 2, p. 7) ;
	5) em 17/4/2018, com o Relatório do Tomador de Contas Especial 0237/2018, de mesma data (peça 4, p. 127-131) ;
	6) 28/8/2018, com o Relatório de Auditoria de Tomada de Contas Especial, de mesma data, emitido pela Secretaria de Controle Interno da Presidência da República (peça 4, p. 134-136) ;
	78) em 9/11/2018, com a autuação do processo de controle externo neste TCU dando início à fase externa de apuração da TCE referente ao Contrato de Repasse 278.785-54/2008;  
	d) Interrupções pela citação dos responsáveis:
6.18.	A prescrição também é interrompida "pela notificação ou citação do indiciado ou acusado, inclusive por meio de edital", nos termos do art. 2º, I, da Lei 9.873/1999. E, no regime dessa lei, a interrupção se dá pela citação ou audiência propriamente dita, e não pelo despacho que a ordena. Com esse fundamento, houve a interrupção:
	Data da interrupção
	Responsável citado
	AR ou Resposta

	14/5/2019 (peças 10 e 11) 
	Instituto Morro da Cutia de Agroecologia (IMCA) 
	--

	20/11/2019 (peça 25 a 28) 
		--

	13/4/2020 (peça 39) 
		Peça 41

	14/5/2019 (peças 12 e 13) 
	Lucia Helena Schardong 
	--

	20/11/2019 (peças 29 e 30) 
		--

	13/4/2020 (peça 40) 
		Peça 42 

	e) Interrupção pela decisão condenatória recorrível:
6.19.	A prescrição também se interrompe "pela decisão condenatória recorrível" (art. 2º, III, da Lei 9.873/1999) , ocorrida na data do acórdão condenatório que é 20/10/2010 (peça 49) .
	f) Da prescrição intercorrente:
6.20.	Nos termos do art. 1º, § 1º, da Lei 9.873/1999, opera-se a prescrição intercorrente se o processo ficar paralisado por mais de três anos, aguardando "julgamento ou despacho".
6.21.	Note-se que há uma correlação entre essa hipótese e as causas de interrupção da prescrição do art. 2º. Com efeito, uma vez interrompida a prescrição por alguma das hipóteses do art. 2º, o processo não pode ficar inativo, sem qualquer inovação processual relevante, por mais de três anos. 
6.22.	Trata-se de prazo específico, não se aplicando, nem o prazo geral de cinco anos, nem o prazo especial, da lei penal (§ 2º) . A finalidade da prescrição intercorrente, com seu prazo próprio, é a de assegurar a eficiência e celeridade nas apurações administrativas. Seria contrário a essa finalidade a paralisação injustificada do processo por período maior que o triênio estabelecido para a hipótese.
6.23.	A extrapolação do prazo de três anos, sem inovação relevante no processo, pode configurar negligência. Por isso, além de se operar a prescrição, deve-se promover a "apuração da responsabilidade funcional decorrente da paralisação, se for o caso".
6.24. 	Especificamente quanto a esta TCE, inexiste paralização do processo por mais de três anos, portanto, resta demonstrado que o processo teve andamento regular, não se operando a prescrição intercorrente. 
	f) Conclusão:
6.25.	Independentemente da existência de outras causas interruptivas não elencadas acima (citações no âmbito administrativo, tentativas de solução conciliatória etc.) , cujo levantamento não se fez necessário, observa-se, pelos eventos indicados, que em nenhum momento transcorreu prazo suficiente para se operar a prescrição (nem mesmo se se considerasse o prazo geral de cinco anos) , tomando-se como referência a Lei 9.873/1999, tida pelo STF como norma regente da prescrição da pretensão punitiva pelo TCU.
6.26.	Partindo-se da premissa de que a pretensão reparatória segue as mesmas balizas, enquanto não houver norma específica a respeito, a demonstração de que não se operou a prescrição punitiva impõe, como consequência, a conclusão de que também é viável a condenação ao ressarcimento do prejuízo apurado nos autos.
6.27.	Assim, qualquer que seja a premissa adotada (da imprescritibilidade, da prescritibilidade pelo regime do Código Civil ou da prescritibilidade pelo regime da Lei 9.873/1999) , verifica-se a perda do objeto da preliminar suscitada, considerando que, em nenhuma hipótese, eventual prazo extintivo foi extrapolado.
7.	Se houve a boa e regular aplicação dos recursos no Contrato de Repasse (peça 72, p. 4-6) .
7.1.	A recorrente defende a regularidade da aplicação dos recursos federais no âmbito do Contrato de repasse sob comento, com base nos seguintes argumentos:
	a) o IMCA cumpriu com todas as obrigações decorrentes do contrato firmado, atingindo a finalidade social com a qual se comprometeu; 
	b) os setores competentes do órgão concedente reconheceram boa parte da execução, haja vista a liberação das parcelas;
	c) conforme pacífica jurisprudência desta Corte de Contas, exemplificada em trechos dos Acórdão 495/2011-TCU-Primeira Câmara, Rel. Marcos Bemquerer, 2798/2009-Plenário, Rel. Benjamin Zymler e 2304/2011-2ª Câmara, Rel. André Luís, transcritos à peça 72, p. 5, quando o objeto do convênio é executado de acordo com as finalidades dos repasses, ainda que com irregularidades formais, as contas devem ser julgadas regulares com ressalvas;
	d) essa questão também está impressa no art. 16, inciso II, da Lei 8.443/1992, conforme transcrito à peça 72, p. 4; 
	e) tendo em vista a execução de praticamente todo o objeto e que os recursos foram aplicados dentro da finalidade do contrato de repasse, tendo alcançado seu fim público e social,  e, ainda, diante da aprovação e recebimento das obras por parte do órgão público, há que se julgar pela regularidade com ressalvas das contas prestadas pela recorrente, dando-se plena quitação do débito aqui contestado;
	f) não há nos autos qualquer comprovação de que tenha havido desvio de finalidade na aplicação dos recursos públicos, ou locupletamento indevido por parte do IMCA e da ora Recorrente, razão pela qual inexiste motivo para condenação; assim se pronuncia o TCU em diversos julgados, conforme trechos transcritos à peça 72, p. 6;
	g) não merece prosperar a alegação de que houve inconsistência na prestação de contas, tendo em vista a comprovação de que houve a execução do objeto previsto no contrato de repasse e de que a prestação de contas se deu, ainda que com ressalvas, dentro da legalidade;
Análise
7.2.	Os argumentos da recorrente não merecem prosperar. O Parecer Técnico 163/2015/SDT/MDA, de 2/10/2015 (peça 2, p. 21-27) , deixa claro que o IMCA não cumpriu o objeto conforme estabelecido no Contrato de Repasse, além de não comprovar a execução financeira conforme a legislação vigente, tendo sido glosadas as seguintes despesas (peça 2, p. 21-27) :
	Meta  
	Valor (R$) 
	Descrição
	Motivo da Glosa

	Meta 2 - Participação em atividades internacionais - feiras e intercâmbios
	2.324,16
	Passagem em favor de Manuel Amador, sem comprovantes e/ou justificativa
	não apresentação dos comprovantes de embarque e/ou justificativa para participação da atividade e relatório de viagem do beneficiário 

	Meta 3 - Seminário Nacional da Comissão Arca do Gosto
	233,60
	Diárias indevidas
	O e-ticket enviado pelo IMCA indica que a consultora Andrea Caroline Hartmann saiu do local às 8h30 da manhã do dia seguinte ao evento, estando impossibilitada de ter trabalhado em ações do evento nesse dia, conforme justificativa dado IMCA

	Meta 4 - Seminário Nacional sobre Mercados da Terra
	5.120,00
	As Notas Fiscais apresentadas na prestação de contas foram emitidas nos dias 15 e 16 de maio de 2009, portanto. mais de l0 dias antes da realização do Seminário Nacional sobre Mercados da Terra, realizado no período de 29 de maio a 04 de julho de 2009
	Apesar de o IMCA ter alegado equívoco na emissão dessas notas não houve a adoção de qualquer medida administrativa pela Entidade para reparar a situação acima descrita. Além disso, a comissão de vistoria aponta a baixa probabilidade de três empresas distintas terem cometido o mesmo engano no preenchimento das datas das suas respectivas notas fiscais

	Meta 6 - Levantamento das potencialidades econômicas para planejamento dos processos de dinamização econômicas dos territórios rurais 
	64.659,40
	Pagamento por serviços não contratados como resultado da Cotação 8/2011, com critério de melhor técnica e preço para elaboração de estudos de identificação de territórios do sul do Brasil para orientar a dinamização econômica e estudo de crédito do Pronaf de 2000 a 2009 no por serviços não contratados
	Documentos apresentados são referentes aos Estados de Goiás, Mato Grosso, Mato Grosso do Sul e Distrito Federal, contrariando o disposto no termo de referência que informa que esses estudos seriam realizados na Região Sul do Brasil. O IMCA não poderia ter realizado o pagamento por serviços prestados que não atenderam ao que foi pactuado na licitação realizada.

	Meta 7 - Seminário de Formação sobre a Arca do Gosto
	259,60
	Despesas terrestres de Maria Luisa de Quadros 
	Recibos de taxi sem identificação do beneficiário, emitidos em Cuiabá e Várzea Grande (MT) , além de comprovantes de passagens de ônibus emitidas no trecho Cuiabá - Alta Floresta, sendo que o evento foi realizado em Pirenópolis (GO) 

	Total de despesas glosadas
	72.596,76
		
7.3.	Além disso, conforme já fartamente decidido por esta Corte, ainda que houvesse a comprovação da execução integral do objeto, este fato, por si só, não seria suficiente para garantir a correta aplicação de recursos federais repassados, sendo fundamental a comprovação da execução financeira, bem como do nexo de causalidade entre os recursos repassados e os pagamentos realizados (Acórdão 7139/2020-TCU-Segunda Câmara, Rel. Raimundo Carreiro, 3224/2019-1ª Câmara, Rel. Augusto Shermann e 597/2019-2ª Câmara, Rel. Marcos Bemquerer) .
7.4.	O fato de o concedente ter reconhecido parte do objeto e/ou ter liberado as duas parcelas do contrato de repasse não altera a obrigação de a recorrente ressarcir o erário em relação às despesas glosadas. Registra-se que as irregularidades foram identificadas quando da vistoria técnica in loco, realizada em julho/2013, a qual resultou na Nota Técnica 61/2014/SDT/MDA, de 27/11/2014 (peça 2, p. 21) , ocasião em que as duas parcelas já haviam sido liberadas. 
7.5.	Também não prospera os ditos precedentes trazidos sobre convênios, os quais, atingiram suas finalidades e, por isso, tiveram suas contas julgadas regulares com ressalvas, tendo em vista que: 
	a) o Contrato de Repasse sob comento não alcançou sua finalidade de forma integral, haja vista a Meta 6 que previa a elaboração de estudos de identificação de territórios do sul do Brasil para orientar a dinamização econômica e estudo de crédito e não foi efetivada;
	b) não há como caracterizar as irregularidades na execução financeira da avença como meras impropriedades de natureza formal. Isso porque não pode ser considerada falha formal a ausência dos elementos comprobatórios dos comprovantes de pagamentos relativos às contraprestações de serviços contratados, os quais comprometem o estabelecimento do necessário nexo de causalidade entre as receitas e as despesas do convênio e causam dano ao erário;
	c)  não se aplicam ao presente caso, pois, de fato, tratam de falhas formais como pagamentos fora do período do convênio, alterações de pequena monta e os comprovantes das despesas, com o devido atesto, guardam conformidade entre o executado e o aprovado, o que não ocorreu no presente caso.
7.6.	Quanto à afirmação de que não houve desvio de finalidade ou locupletamento, cabe registrar, com base nas glosas evidenciadas, que a finalidade do objeto não restou inequivocadamente demonstrada. Ademais, o recorrente não foi condenado por desvio de finalidade ou locupletamento, desse modo, o argumento não ataca os fundamentos da condenação e não merece exame detido. 
7.7.	Sabe-se que a comprovação da boa e regular aplicação de recursos públicos transferidos mediante convênio e outros instrumentos congêneres evidencia-se com a execução física e a execução financeira da avença, acompanhada do nexo de causalidade entre uma e outra. Nesse sentido são os Acórdão 6332/2021-TCU-Segunda Câmara, Rel. Raimundo Carreiro, 997/2015-Plenário, 6.098/2017-TCU-1ª Câmara, rel. Min. Benjamin Zymler, e 597/2019-TCU-2ª Câmara, rel. Min. Marcos Bemquerer. No caso, como já relatado no item 7.2, o recorrente deixou de comprovar despesas no valor de 72.596,76, montante que, em função da contrapartida, constitui débito no valor original de R$ 71.949,00. 
7.8.	O acórdão recorrido realça o motivo da condenação, a qual se deu em função da não comprovação da boa e regular aplicação dos recursos repassados sob a responsabilidade da recorrente, como se pode observar do seguinte trecho do voto condutor (peça 50, p. 1) :
...os responsáveis deixaram de produzir prova da regular aplicação dos recursos sob sua responsabilidade, em afronta às normas que impõem aos gestores públicos a obrigação legal de, sempre que demandados pelos órgãos de controle, apresentar os documentos que demonstrem a correta utilização das verbas públicas, a exemplo do contido no art. 93 do Decreto-Lei 200/1967: "Quem quer que utilize dinheiros públicos terá de justificar seu bom e regular emprego na conformidade das leis, regulamentos e normas emanadas das autoridades administrativas competentes". 
7.9.	Assim, os argumentos apresentados pela recorrente não foram suficientes para demonstrar a boa e regular destinação dada aos recursos repassados, no valor de R$ 71.949,00.
8.	Se cabe a responsabilização da recorrente (peça 72, p. 6) .  
8.1.	A recorrente afirma que não pode ser responsabilizada pelo débito, com base nos seguintes argumentos:
	a) não restou comprovado que o IMCA se beneficiou dos recursos públicos supostamente aplicados de forma irregular;
	b) conforme demonstra o precedente trazido no trecho do Acórdão 4039/2010-TCU-Segunda Câmara, Rel. Benjamin Zymler, transcrito à peça 6-7, idêntico ao presente caso, o TCU tem entendimento consolidado segundo o qual "a entidade particular convenente será responsabilizada pela aplicação irregular de recursos federais somente em caso de comprovação de que tenha sido beneficiada", o que definitivamente não se configurou no caso em tela.   
Análise
8.2.	Não assiste razão à recorrente. O fato de o IMCA não ter eventualmente se beneficiado dos recursos repassados não exime os responsáveis de ressarcir o erário ante a não comprovação da regular aplicação dos valores glosados.
8.3.	Além disso, não se aplica ao presente caso o Acórdão 4039/2010-TCU-Segunda Câmara, Rel. Benjamin Zymler, uma vez que, naquela situação, ante a omissão no dever de prestar contas, restou impossível verificar que a entidade se beneficiou com eventual aplicação irregular dos recursos, sendo condenada ao ressarcimento de débito no valor total dos recursos repassados, apenas sua representante legal. 
8.4.	No presente caso, foi possível averiguar a devida aplicação de parte dos recursos, sendo glosado o valor de R$ 71.949,00 ante a confirmação de aplicação irregular peça entidade e sua representante legal, à época, conforme já relatado no item 7.2 retro. 
8.5.	Desse modo, ante a disparidade da situação, o disposto na Decisão Normativa TCU 57/2004, no sentido de que o Tribunal condenará diretamente o Estado, o Distrito Federal ou o Município, ou a entidade de sua administração, ao pagamento do débito somente em caso de comprovação de que o ente federado se beneficiou pela aplicação irregular dos recursos federais transferidos, se aplica na medida em que o IMCA não deve ser excluído do rol de responsáveis, devendo manter-se responsabilidade pelo débito também à recorrente. 
8.6.	Assim, considerando que não foram apresentados argumentos suficientes para a reforma do acórdão, mantem-se a responsabilidade da recorrente por deixar de comprovar a boa e regular aplicação dos recursos desbloqueados e sacados relativos à segunda parcela do Contrato de Repasse 0278.785- 54/2008, em razão das glosas relativas ao valor R$ 71.949,00. 
CONCLUSÃO
9.	Das análises anteriores, conclui-se que:
	a) não cabe a aplicação da decadência administrativa em sua situação processual com o intuito de invalidar o presente processo de TCE;
	b) não se operou a prescrição do débito nem a prescrição da pretensão punitiva;
	c) não foi possível verificar a boa e regular destinação dada aos recursos repassados, no valor de R$ 71.949,00;
	d) considerando a inexistência de argumentos suficientes para a reforma do acórdão, mantem-se a responsabilidade da recorrente por deixar de comprovar a boa e regular aplicação dos recursos desbloqueados e sacados relativos à segunda parcela do Contrato de Repasse 0278.785- 54/2008, em razão das glosas relativas ao valor R$ 71.949,00. 
9.1.	Com base nessas conclusões, propõe-se a negativa de provimento do recurso de reconsideração. 
PROPOSTA DE ENCAMINHAMENTO
10.	Ante o exposto, com fundamento nos artigos 32, inciso I; e 33, da Lei 8.443/1992, submetem-se os autos à consideração superior, com posterior encaminhamento ao Ministério Público junto ao Tribunal de Contas da União e ao Gabinete do Relator, propondo:
conhecer do recurso e, no mérito, negar provimento; 
comunicar a deliberação que vier a ser proferida por esta Corte à recorrente, à Procuradoria da República no Estado do Rio Grande do Sul e demais interessados. [...]".
3.	O Ministério Público junto a este Tribunal, à Peça 94, manifesta-se de acordo com o encaminhamento oferecido pela unidade técnica, em pareceres uniformes (Peças 92 e 93) , sem prejuízo de registrar pontual discordância, no que tange ao exame da prescrição realizado pela unidade técnica à luz da Lei 9.873/1999.
4.	A divergência do Parquet restringe-se à consideração de mais de uma causa interruptiva de mesma natureza, o que não vislumbra possível, sob pena de permitir, no limite, infindáveis extensões do prazo prescricional, em dissonância com o princípio da razoabilidade. Inobstante esse ponto de dissonância, deixa de empreender a reanálise da incidência da prescrição sob o regime da aludida lei, uma vez que, considerando o prazo geral de prescrição do art. 205 da Lei 10.406/2002 - que se entende aplicável ao presente caso, diante da falta de norma específica que regule o instituto da prescrição da pretensão ressarcitória no âmbito do Controle Externo -, entende não ter ocorrido a prescrição, consoante o exame da unidade técnica."
	É o Relatório.

Rubem de Souza Valença Filho (12.147/OAB-PE), Ana Paula Neves Siqueira do Nascimento e outros, representando Lúcia Helena Schardong.

Procurador Rodrigo Medeiros de Lima.

RECURSO DE RECONSIDERAÇÃO EM TOMADA DE CONTAS ESPECIAL. CONTRATO DE REPASSE. NÃO COMPROVAÇÃO DE PARTE DAS DESPESAS REALIZADAS COM RECURSOS PÚBLICOS. CONTAS IRREGULARES. DÉBITO. MULTA. RECURSO DE RECONSIDERAÇÃO. CONHECIMENTO. NÃO OCORRÊNCIA DE DECADÊNCIA OU PRESCRIÇÃO. ARGUMENTOS INAPTOS PARA REFORMAR A DECISÃO ATACADA. NÃO PROVIMENTO

TOMADA DE CONTAS ESPECIAL (TCE)

Secretaria de Recursos (Serur); Secretaria de Controle Externo de Tomada de Contas Especial (SecexTCE).

Aprecia-se nesta oportunidade Recurso de Reconsideração interposto pela Sra. Lúcia Helena Schardong (Peça 72) contra o Acórdão 11611/2020-TCU-Segunda Câmara, sob a relatoria da Ministra Ana Arraes (Peça 49) , que jugou irregulares as suas contas, condenando-a, solidariamente com o Instituto Morro da Cutia de Agroecologia, ao pagamento das quantias apuradas nos autos e aplicou-lhes multas individuais de R$ 15.000,00.
2.	Inicialmente, ratificando a manifestação já exarada nestes autos, depreendo que o Recurso de Reconsideração pode ser conhecido, uma vez que atende os requisitos de admissibilidade previstos para a espécie.
3.	A instauração da TCE em questão pela Secretaria Especial da Agricultura Familiar e Desenvolvimento Agrário (SEAD) decorre da impugnação parcial de despesas relativas ao Contrato de Repasse 0278.785-54/2008 (Peça 2, p. 161-175) , firmado entre o Ministério do Desenvolvimento Agrário (MDA) e o Instituto Morro da Cutia de Agroecologia (Imca) .
4.	A avença tinha por objeto a transferência de recursos financeiros da União para promover ações de conhecimento, divulgação, valorização e fortalecimento de iniciativas territoriais de conservação e manejo sustentável da agro biodiversidade, visando agregação de valor e melhoria da renda, da segurança alimentar e nutricional e das condições de vida das famílias rurais, conforme plano de trabalho (Peça 2, p. 142-157) .
5.	O Contrato foi firmado no valor de R$ 249.100,00, tendo sido previsto contrapartida de R$ 13.900,00, totalizando R$ 263.000,00 (Peça 2, p. 163) .
6.	O fundamento para a instauração da tomada de contas especial (TCE) foi a não apresentação da documentação comprobatória das despesas glosadas, no valor de R$ 72.596,76, e a não devolução do referido valor. Em função de contrapartida, o débito referente aos recursos federais foi no valor histórico de R$ 71.949,00.
7.	Após o exame das referidas peças recursais, a Secretaria de Recurso (Serur) e o Ministério Público junto a este Tribunal (MPTCU) propõem que o esta Corte conheça do presente Recurso para, no mérito, negar-lhe provimento.
8.	A Sra. Lúcia Helena Schardong, alega em apertada síntese, que:
	a) ocorreu decadência, visto que entregou a prestação de contas ao Inca dentro do prazo legal estabelecido no § 5º do art. 28, da IN/STN 1/1997 e que, em se tratando de contrato de repasse, o art. 31 da IN 1/1997 estabelece prazo específico para que os gestores analisem a prestação de contas e ainda elenca os aspectos que devem ser considerados nessa análise;
	b) não houve qualquer preocupação por parte do concedente em cumprir os prazos estabelecidos pela norma, uma vez que o contrato de repasse vigeu de 2008 a 2009, sendo prorrogado até 2014, ao passo em que a TCE é de 2018, quatro anos após o término de vigência. Se o órgão público descumpriu com os prazos previstos em lei, não é razoável, nem justo, que a entidade seja responsabilizada por uma suposta irregularidade na prestação de contas de valores que somente foram levantados anos depois;
	c) teria ocorrido prescrição, uma vez que se trata de relação de direito público, onde incide o prazo quinquenal, conforme dispõe a Lei 9.873/1999;
	d) o Imca cumpriu com todas as obrigações decorrentes do contrato firmado, atingindo a finalidade social com a qual se comprometeu; 
	e) os setores competentes do órgão concedente reconheceram boa parte da execução, haja vista a liberação das parcelas;
	f) conforme pacífica jurisprudência desta Corte de Contas, exemplificada em trechos dos Acórdão 495/2011-TCU-Primeira Câmara, Rel. Marcos Bemquerer, 2798/2009-Plenário, Rel. Benjamin Zymler e 2304/2011-2ª Câmara, Rel. André Luís, quando o objeto do convênio é executado de acordo com as finalidades dos repasses, ainda que com irregularidades formais, as contas devem ser julgadas regulares com ressalvas. essa questão também está impressa no art. 16, inciso II, da Lei 8.443/1992; 
	g) tendo em vista a execução de praticamente todo o objeto e que os recursos foram aplicados dentro da finalidade do contrato de repasse, tendo alcançado seu fim público e social, e, ainda, diante da aprovação e recebimento das obras por parte do órgão público, entende que as contas prestadas pela recorrente deveriam ser julgadas pela regularidade com ressalvas, dando-se plena quitação do débito aqui contestado;
	h) não há nos autos qualquer comprovação de que tenha havido desvio de finalidade na aplicação dos recursos públicos, ou locupletamento indevido por parte do Imca e da ora Recorrente, razão pela qual inexiste motivo para condenação;
	i) não merece prosperar a alegação de que houve inconsistência na prestação de contas, tendo em vista a comprovação de que houve a execução do objeto previsto no contrato de repasse e de que a prestação de contas se deu, ainda que com ressalvas, dentro da legalidade;
	j) não restou comprovado que o Imca se beneficiou dos recursos públicos supostamente aplicados de forma irregular e que, conforme demonstra o precedente trazido no trecho do Acórdão 4039/2010-TCU-Segunda Câmara, Rel. Benjamin Zymler, idêntico ao presente caso, o TCU tem entendimento consolidado segundo o qual "a entidade particular convenente será responsabilizada pela aplicação irregular de recursos federais somente em caso de comprovação de que tenha sido beneficiada", o que definitivamente não se configurou no caso em tela. 
9.	A Serur, analisou os argumentos apresentados e os rechaçou, ante os seguintes fundamentos:
	a) o instituto da decadência de que trata o art. 54, § 1º, da Lei 9.784/1999, nos termos invocados pela recorrente, não se aplica ao controle externo. Isso está evidenciado em vasta jurisprudência que trata dos efeitos do referido dispositivo aos processos de controle externo;
	b) não há que se falar em descumprimento de prazos para análise das prestações de contas pelo órgão concedente. De acordo com informações constantes dos autos, o MDA vinha acompanhando regularmente a avença, tanto é que identificou, ainda durante a vigência do contrato de repasse, em julho/2013 irregularidades na execução física, após vistoria local que resultou na Nota Técnica 61/2014/SDT/MDA, de 27/11/2014, que ocasionaram a glosa, tendo se pronunciado com referência às duas prestações de contas parciais (para desbloqueio da 1ª e 2ª parcelas) , as quais foram aprovadas com ressalvas pela área técnica devido a identificação das referidas irregularidades;
	c) o MDA notificou a entidade por meio do Ofício 814/2015-SDT/MDA, de 8/10/2015, encaminhando o Parecer Técnico 163/2015/SDT/MDA. O ofício foi em resposta ao Ofício 27/2015, de 29/5/2015, por meio do qual o Imca solicitou nova análise do Contrato sob comento, requisitando prazo de 12 meses para adotar as providências corretivas. A tentativa de atraso no processo de instauração da TCE ocorreu por conta da entidade responsável;
	d) a análise da prestação de contas pelo concedente não pode ser confundida com a data de instauração da TCE, a qual, é medida de exceção que somente deve ser deflagrada, após esgotadas todas as medidas administrativas visando a elisão do dano, conforme os art. 3º e 4º da IN TCU 71/2012;
	e) são improcedentes os argumentos apresentados pela recorrente sobre a aplicação da decadência administrativa em sua situação processual com o intuito de invalidar o presente processo de TCE;
	f) no que tange à prescrição, qualquer que seja a premissa adotada (da imprescritibilidade, da prescritibilidade pelo regime do Código Civil ou da prescritibilidade pelo regime da Lei 9.873/1999) , verifica-se a perda do objeto da preliminar suscitada, considerando que, em nenhuma hipótese, eventual prazo extintivo foi extrapolado;
	g) o Parecer Técnico 163/2015/SDT/MDA, de 2/10/2015, deixa claro que o Imca não cumpriu o objeto conforme estabelecido no Contrato de Repasse, além de não comprovar a execução financeira conforme a legislação vigente, tendo sido glosadas despesas (peça 2, p. 21-27) , conforme demostrado no quadro constante do subitem 7.2 da instrução à Peça 92;
	h) além disso, conforme já fartamente decidido por esta Corte, ainda que houvesse a comprovação da execução integral do objeto, este fato, por si só, não seria suficiente para garantir a correta aplicação de recursos federais repassados, sendo fundamental a comprovação da execução financeira, bem como do nexo de causalidade entre os recursos repassados e os pagamentos realizados (Acórdão 7139/2020-TCU-Segunda Câmara, Rel. Raimundo Carreiro, 3224/2019-1ª Câmara, Rel. Augusto Shermann e 597/2019-2ª Câmara, Rel. Marcos Bemquerer) ;
	i) o fato de o concedente ter reconhecido parte do objeto e/ou ter liberado as duas parcelas do contrato de repasse não altera a obrigação de a recorrente ressarcir o erário em relação às despesas glosadas. As irregularidades foram identificadas quando da vistoria técnica in loco, realizada em julho/2013, ocasião em que as duas parcelas já haviam sido liberadas;
	j) não prosperam os ditos precedentes trazidos sobre convênios, os quais, atingiram suas finalidades e, por isso, tiveram suas contas julgadas regulares com ressalvas. Tendo em vista que o Contrato de Repasse sob comento não alcançou sua finalidade de forma integral, haja vista a Meta 6 que previa a elaboração de estudos de identificação de territórios do sul do Brasil para orientar a dinamização econômica e estudo de crédito e não foi efetivada;
	l) não há como caracterizar as irregularidades na execução financeira da avença como meras impropriedades de natureza formal. Isso porque não pode ser considerada falha formal a ausência dos elementos comprobatórios dos comprovantes de pagamentos relativos às contraprestações de serviços contratados, os quais comprometem o estabelecimento do necessário nexo de causalidade entre as receitas e as despesas do convênio e causam dano ao Erário;
	m) os precedentes jurisprudenciais citados não se aplicam ao presente caso, pois, tratam de falhas formais como pagamentos fora do período do convênio, alterações de pequena monta e os comprovantes das despesas, com o devido atesto, guardam conformidade entre o executado e o aprovado, o que não ocorreu no presente caso;
	n) quanto à afirmação de que não houve desvio de finalidade ou locupletamento, cabe registrar, com base nas glosas evidenciadas, que a finalidade do objeto não restou inequivocadamente demonstrada. Ademais, o recorrente não foi condenado por desvio de finalidade ou locupletamento, desse modo, o argumento não ataca os fundamentos da condenação e não merece exame detido;
	o) a comprovação da boa e regular aplicação de recursos públicos transferidos mediante convênio e outros instrumentos congêneres evidencia-se com a execução física e a execução financeira da avença, acompanhada do nexo de causalidade entre uma e outra. No caso, a recorrente deixou de comprovar despesas no valor de 72.596,76, montante que, em função da contrapartida, constitui débito no valor original de R$ 71.949,00;
	p) o acórdão recorrido realça o motivo da condenação, a qual se deu em função da não comprovação da boa e regular aplicação dos recursos repassados sob a responsabilidade da recorrente, como se pode observar no Voto condutor da deliberação a quo;
	q) quanto à responsabilização, o fato de o Imca não ter eventualmente se beneficiado dos recursos repassados não exime os responsáveis de ressarcir o Erário ante a não comprovação da regular aplicação dos valores glosados. Além disso, não se aplica ao presente caso o Acórdão 4039/2010-TCU-Segunda Câmara, Rel. Benjamin Zymler, uma vez que, naquela situação, ante a omissão no dever de prestar contas, restou impossível verificar que a entidade se beneficiou com eventual aplicação irregular dos recursos, sendo apenas a sua representante legal condenada ao ressarcimento de débito no valor total dos recursos repassados. No presente caso, foi possível averiguar a devida aplicação de parte dos valores, sendo glosado o valor de R$ 71.949,00 ante a confirmação de aplicação irregular dos recursos.
10.	Em face da análise procedida, a Serur, com fundamento nos artigos 32, inciso I; e 33, da Lei 8.443/1992, propôs conhecer do Recurso e, no mérito, negar provimento.
11.	Feita essa contextualização, passo ao exame de mérito para acolher e incorporar às minhas razões de decidir os exames realizados e encaminhamentos propostos pelo auditor, que teve a anuência do corpo dirigente da Serur, os quais contaram com a concordância do Ministério Público junto a este Tribunal, sem prejuízo dos breves comentários que faço a seguir.
Inicialmente, registro que acompanho o entendimento da Serur que teve a anuência do MPTCU, quanto à insuficiência das razões recursais apresentadas pela Sra. Lúcia Helena Schardong elidir as irregularidades e permitir a alteração do julgado. Também não foram apresentados elementos para excluir a sua responsabilidade, conforme exposto no item 6 retro.
A recorrente, tanto na fase de alegações de defesas quanto agora em sede recursal deixou de produzir prova da regular aplicação dos recursos sob sua responsabilidade, em afronta às normas que impõem aos gestores públicos a obrigação legal de, sempre que demandados pelos órgãos de controle, apresentar os documentos que demonstrem a correta utilização das verbas públicas, a exemplo do contido no art. 93 do Decreto-Lei 200/1967: "Quem quer que utilize dinheiros públicos terá de justificar seu bom e regular emprego na conformidade das leis, regulamentos e normas emanadas das autoridades administrativas competentes". 
Também não restou situação que pudesse ensejar a aplicação do disposto na Decisão Normativa TCU 57/2004, no sentido de que o Tribunal condenará diretamente o Estado, o Distrito Federal ou o Município, ou a entidade de sua administração, ao pagamento do débito somente em caso de comprovação de que o ente federado se beneficiou pela aplicação irregular dos recursos federais transferidos, devendo ser mantida a responsabilidade da recorrente pelo débito apurado.
Quanto à prescrição da pretensão ressarcitória, em complemento à análise apresentada pela Serur, informo, por necessário, a existência da decisão do Supremo Tribunal Federal (STF) no Recurso Extraordinário 636.886/AL, que deverá ensejar a revisão da jurisprudência deste Tribunal, mas que ainda não está sendo aplicada, pois encontra-se pendente apreciação por esta Corte de Contas de processo que definirá acerca do preenchimento de lacunas referentes a questões essenciais, como o prazo prescricional, o início da contagem e as hipóteses de interrupção. Ademais, não está claro quais serão os processos efetivamente alcançados pela modificação do entendimento.
Enquanto isso, tenho acompanhado a compreensão pela manutenção da jurisprudência consolidada pelo TCU no sentido de considerar imprescritíveis as ações de ressarcimento ao Erário.
No que tange à pretensão punitiva do TCU, conforme Acórdão 1441/2016-TCU-Plenário, que uniformizou a jurisprudência acerca dessa questão, subordina-se ao prazo geral de prescrição indicado no art. 205 do Código Civil, que é de 10 anos, contado da data de ocorrência da irregularidade sancionada, nos termos do art. 189 do Código Civil, sendo este prazo interrompido pelo ato que ordenar a citação, a audiência ou a oitiva do responsável.
No caso em exame, verifico que a irregularidade sancionada se deu que a 30/1/2015 e a ato de ordenação da citação, realizada por edital, em 28/4/2020, ocorreu em 29/4/2019 (Peça 7) . Assim, não ocorreu a prescrição da pretensão sancionatória deste Tribunal.
19.	Por fim, manifesto minha concordância com o encaminhamento proposto pela Serur e endossado pelo Ministério Público junto ao TCU, adotando como razões de decidir os fundamentos da instrução daquela unidade técnica para negar provimento ao Recurso de Reconsideração interposto pela Sra.  Sra. Lúcia Helena Schardong.
Em face do exposto, VOTO por que este Tribunal adote a deliberação que ora submeto à consideração deste Colegiado.
TCU, Sala das Sessões, em 23 de novembro de 2021.
AROLDO CEDRAZ 
Relator